ACORDAO-COMPLETO-2538554

ACÓRDÃO 4195/2022 ATA 28/2022 - SEGUNDA CÂMARA

VISTOS, relatados e discutidos os embargos de declaração opostos pelo Tribunal Regional Federal da 4ª Região em face do Acórdão 2100/2022-TCU-Segunda Câmara,
ACORDAM os Ministros do Tribunal de Contas da União, reunidos em Sessão da Segunda Câmara, ante as razões expostas pelo Relator, e com fundamento nos arts. 32, inciso II, e 34 da Lei 8.443/1992, em:
9.1. conhecer dos embargos de declaração e, no mérito, rejeitá-los; e
9.2. dar ciência desta deliberação ao Tribunal Regional Federal da 4ª Região e à interessada.

Embargos de declaração oposto contra decisão que julgou ilegal o ato de aposentadoria.

Segunda Câmara

Tribunal Regional Federal da 4ª Região.

3. Interessados/Responsáveis/Recorrentes:
3.1. Interessado: Rejane Pomatti (XXX.663.940-XX).
3.2. Recorrente: Tribunal Regional Federal da 4ª Região (92.518.737/0001-19).

13.1. Ministros presentes: Bruno Dantas (Presidente), Augusto Nardes (Relator), Aroldo Cedraz e Antonio Anastasia.
13.2. Ministros-Substitutos presentes: Marcos Bemquerer Costa e André Luís de Carvalho.

AUGUSTO NARDES

Ministro Augusto Nardes.

Trata-se de embargos de declaração opostos pelo Tribunal Regional Federal da 4ª Região em face do Acórdão 2100/2022-TCU-Segunda Câmara, por meio do qual este Tribunal, em processo de aposentadoria, considerou ilegal o ato de aposentadoria, visto a inclusão irregular nos proventos de parcelas decorrentes da incorporação de quintos ou décimos de funções comissionadas exercidas após 8/4/1998, além dos limites previstos nos arts. 3º e 5º da Lei 9.624/1998, que admitiam, após aquela data, apenas a contabilização de tempo residual para integralização de um décimo decorrente do exercício de função iniciado até 10/11/1997, data de publicação da Medida Provisória 1.595-14, convertida na Lei 9.527/1997, que extinguiu a vantagem dos quintos/décimos.
2.	Alega o embargante que houve contradição na decisão embargada, uma vez que "constitui ponto incontroverso - com suporte em documentação comprobatória já levada ao conhecimento do TCU por meio do sistema ePessoal - a premissa de que as parcelas de quintos incorporadas pela servidora, no período de 8-4-1998 a 4-9-2001, estão amparadas por decisão judicial transitada em julgado".
3.	Repisam os embargos que a decisão proferida se manifestou de forma contraditória, por ter reconhecido estarem as parcelas de quintos incorporadas no período de 08/04/1998 a 04/09/2001 amparadas por decisão judicial transitada em julgado e, simultaneamente, determinar o destaque da parcela incorporada a partir do exercício de funções comissionadas entre 8/4/1998 e 4/9/2001 e a transforme em parcela compensatória, devendo a referida parcela ser absorvida por quaisquer reajustes futuros, consoante decidido pelo STF no RE 638.115/CE.
4.	O embargante finaliza suas considerações recursais requerendo que os embargos sejam acolhidos para que seja reconhecido à autora o direito de permanecer percebendo a vantagem "quintos/décimos".
	É o relatório.

não há.

Procurador Rodrigo Medeiros de Lima.

PESSOAL. APOSENTADORIA. PARCELA DE QUINTOS CONCEDIDA DE FORMA IRREGULAR. ILEGALIDADE. NEGATIVA DE REGISTRO. EMBARGOS DE DECLARAÇÃO. INEXISTÊNCIA DA CONTRADIÇÃO ALEGADA. TENTATIVA DE REDISCUTIR O MÉRITO. REJEIÇÃO.

APOSENTADORIA (APOS)

Secretaria de Fiscalização de Integridade de Atos e Pagamentos de Pessoal e de Benefícios Sociais (Sefip).

Trago a exame deste Colegiado embargos de declaração opostos pelo Tribunal Regional Federal da 4ª Região em face do Acórdão 2100/2022-TCU-Segunda Câmara, por meio do qual este Tribunal, em processo de aposentadoria, considerou ilegal o ato de aposentadoria em razão da inclusão irregular nos proventos de parcelas decorrentes da incorporação de quintos ou décimos de funções comissionadas exercidas após 8/4/1998, além dos limites previstos nos arts. 3º e 5º da Lei 9.624/1998.
2.	Alega, basicamente, o embargante, que a decisão proferida se manifestou de forma contraditória, por ter reconhecido que a vantagem de quintos possui amparo em decisão judicial transitada em julgado e, mesmo assim, haver determinado o destaque da parcela incorporada a partir do exercício de funções comissionadas entre 8/4/1998 e 4/9/2001 e sua transformação em parcela compensatória, devendo a referida parcela ser absorvida por quaisquer reajustes futuros, consoante decidido pelo STF no RE 638.115/CE.
3.	Antes de adentrar no mérito da alegação de contradição apresentada nos embargos, devo observar que a natureza peculiar dessa espécie recursal restringe o seu alcance à mera correção de obscuridade, omissão ou contradição da deliberação recorrida, a fim de esclarecer, interpretar ou completar o pronunciamento anteriormente emitido, em benefício da sua melhor compreensão ou inteireza (v.g.: Acórdão 434/2018-TCU-Plenário, entre outros) .
4.	A doutrina atualizada, bem representada pela inteligência de Vicente Greco Filho, define esses vícios da deliberação nos seguintes termos:
" (...) obscuridade: defeito consistente na difícil compreensão do texto da sentença e pode decorrer de simples defeito redacional ou mesmo de má formulação de conceitos, havendo obscuridade quando a sentença está incompreensível no comando que impõe e na manifestação de conhecimento e vontade do juiz.
contradição: afirmação conflitante, quer na fundamentação, quer entre a fundamentação e a conclusão, sendo que, nesses casos, a correção da sentença, em princípio, não levaria a uma verdadeira modificação da sentença, mas apenas a um esclarecimento de seu conteúdo.
omissão: caso em que a sentença é complementar, passando a resolver questão não solucionada, ganhando substância, portanto, sendo que as questões que devem ser resolvidas pelo juiz são todas as relevantes postas pelas partes para a solução do litígio, bem como as questões de ordem pública que o juiz deve resolver de ofício, como, por exemplo, a coisa julgada."
 (in Direito Processual Civil Brasileiro 11ª edição, 2º Volume, Editora Saraiva, p. 259/260) .
5.	No mesmo sentido a jurisprudência dos tribunais pátrios, da qual reproduzo mais uma vez excerto do voto condutor da deliberação transcrita a seguir, do egrégio STJ, a rememorar que os declaratórios:
" (...) objetivam expungir da decisão embargada, o vício da omissão, entendida como aquela advinda do próprio julgado e prejudicial à compreensão de causa, e não aquela que entenda o embargante, ainda mais como meio transverso a impugnar os fundamentos da decisão recorrida." (STJ, EDcl REsp 351490, DJ 23/09/2002) .
6.	Pelas definições apresentadas nos itens anteriores, entendo que não se observa a alegada contradição suscitada pelo embargante, mas uma maneira transversa de se rediscutir o mérito da decisão combatida, o que não é cabível pela via estreita dos embargos. Por essa razão, estes embargos devem ser rejeitados, sem prejuízo de se prestar os seguintes esclarecimentos ao recorrente.
7.	O subitem 1.7.1 do acórdão embargado não recai em contradição visto que a redação é clara ao determinar o destaque da parcela de quintos somente caso a referida parcela tenha sido concedida por decisão judicial não transitada em julgado ou por decisão administrativa.
8.	Nesse sentido, considerando a existência de decisão judicial em favor da interessada, é suficiente a comprovação junto ao órgão de origem para manter a incorporação imune à absorção por reajustes futuros, nos termos da modulação de efeitos fixada pelo Supremo Tribunal Federal no RE 638.115. 
9.	Por fim, ainda que haja a comprovação de decisão judicial favorável à embargante, no entanto, permanece o julgamento pela ilegalidade do ato, conforme fundamentou a Sefip em sua instrução que fundamentou o acórdão embargado.
	Ante o exposto, voto no sentido de que o Tribunal adote o acórdão que ora submeto à deliberação deste Colegiado.
	TCU, Sala das Sessões Ministro Luciano Brandão Alves de Souza, em 16 de agosto de 2022.
Ministro JOÃO AUGUSTO RIBEIRO NARDES 
Relator